【裁判字號】    90,上訴,1498
【裁判日期】    901030
【裁判案由】    證券交易法
【裁判全文】
臺灣高等法院刑事判決                            九十年度上訴字第一四九八號
    上  訴  人
    即  被  告  乙○○
    選任辯護人  羅明通
                葉柳君
                林惠君
右上訴人因證券交易法案件，不服臺灣臺北地方法院八十九年度訴緝字第一七一號，
中華民國九十年四月十三日第一審判決（起訴案號：臺灣臺北地方法院檢察署八十二
年度偵字第二○一三、六○七一號）提起上訴，本院判決如左：
    主  文
原判決撤銷。
乙○○共同違反對於在證券交易所上市之有價證券不得有在集中交易市場報價，業經
有人承諾接受而不履行交割，足以影響市場秩序行為之規定，處有期徒刑壹年。
    事  實
一、乙○○綽號「小賴」，明知丙○○（業經判決確定）係利台證券公司之營業員，
    將於八十一年七月起轉至宏泰綜合證券有限公司（下稱宏泰公司）擔任營業員，
    為方便丙○○操作買賣股票之用，而受其所託，先於八十一年六月二十九日至宏
    泰公司開戶，並將該帳戶提供予丙○○使用，丙○○即自八十一年六月二十九日
    起至八十一年七月九日止，接續透過該帳戶，買進大量金寶電子股票，價位自新
    台幣（下同）三十八元五角至四十三元三角不等，為使股票得順利脫手，丙○○
    復介紹同有犯意聯絡之薛永裕（已判決確定）於八十一年七月九日前往宏泰公司
    及三和證券股份有限公司（下稱三和公司）開設股票買賣帳戶，俾配合其操作買
    賣。丙○○旋於翌（十）日以薛永裕在宏泰公司新開立之帳戶接續買進金寶股票
    三千一百張，合計一億三千一百七十四萬七千四百元，又利用薛永裕於三和公司
    之帳戶，接續委託買進金寶股票二千一百五十張，合計九千一百四十二萬三千五
    百八十二元。三和公司營業員范桂琴為慎重計，乃以電話徵詢丙○○意見，丙○○答稱「可以放心接單」，范桂琴乃以三和公司名義向集中交易市場下單後，與
    丙○○以薛永裕帳戶於宏泰公司所為之下單同，均於當日於集中交易市場經他人
    承諾而成交。丙○○卻反於同年七月十日、七月十一日，大量於集中交易市場拋
    售持有之金寶股票，至七月十二日薛永裕二帳戶卻不履行買進金寶股票之交割義
    務，因而造成市場充斥金寶股票違約交割之消息，於七月十三日，金寶股票跌至
    每股三十五元五角，嚴重影響市場秩序。
二、案經法務部調查局台北市調查處及財政部證券管理委員會移送台灣台北地方法院
    檢察署檢察官偵查起訴。
    理  由
一、訊據被告乙○○固不否認於八十一年六月二十九日有親至宏泰公司開立股票買賣
    帳戶之事實，但否認有右開犯行，辯稱：因伊於台北市○○○路、羅斯福路口開
    設早餐店，而認識利台證券公司營業員丙○○，因丙○○要做成績，而應丙○○
    之要求至宏泰公司開戶，開戶後即將帳戶交予丙○○運用，伊並未下單，僅係人
    頭戶而已，因小孩到新加坡受教育才到國外，不知有本案否則即刻回國云云。
二、經查，被告乙○○綽號「小賴」，與被告親近之人始知悉其綽號，且係受丙○○
    介紹始至宏泰公司開戶供丙○○使用等情，均據被告所自承在卷，而該帳戶於丙○○在八十一年七月九日正式至宏泰公司上班前，已有喊盤下單，由陳弘志接單
    ，薛永裕係丙○○介紹至宏泰公司開戶之事實，均經宏泰證券營業部經理即證人
    陳弘志於台北市調查處證述無訛（見北檢八十二年度偵字第二○一三號卷第八、
    九頁）。又丙○○於八十一年六月間即至宏泰公司洽問該公司制度，想當宏泰公
    司營業員乙節，亦據宏泰公司副總經理即證人陳武輝於偵查中供述甚祥（見上開
    卷第八九頁背面），而於八十一年七月十日，以薛永裕在宏泰公司所新開立之帳
    戶買入金寶股票三千一百張，係由丙○○填單後，因丙○○尚非為正式營業員，
    蓋用營業員林本彬印章後，向集中市場下單等情，復為宏泰公司營業員即證人林
    本彬證述在卷（見上開卷第五、六頁）。另據證人范桂琴於偵查中證稱「丙○○
    於八十一年七月八日以電話告訴我，她要作一支價位在四十元左右之股票，會找
    人至三和證券開戶，．．．八十一年七月十日開盤後，有一男子以電話委託我以
    薛永裕帳號以市價買入金寶股票二○○張，我即以電話和丙○○連絡，表示有人
    開始以上述帳號買入金寶股票，丙○○告訴我那是薛永裕下單的，我可放心接單
    ，薛永裕即陸續以電話買入金寶股票數量達二一五一張」（見上開偵卷第十五頁
    背面、第十六頁調查筆錄），顯見上開薛永裕之二帳戶下單買進之金寶股票，丙○○知情且有參予操作。又上開薛永裕之二帳戶下單買進之金寶股票未依約交割
    ，亦有三和公司八十一年七月十一日（八一）和管字第０四七號函，及宏泰公司
    八十一年七月十三日（八一）宏敬發字第０八六號函、委託書、股票買進賣出報
    告書及買賣歷史統計表等附卷可按。
三、次查，依被告於中國農民銀行儲蓄部群益收付處開立之帳號00000000000 存提明
    細表所載，其中於八十一年七月三日支出一筆三十萬二千四百六十一元，係以被
    告名義匯至丙○○之配偶甲○○之世華銀行仁愛辦事處帳戶內；同年七月八日支
    出一筆十四萬五千九百三十六元，同以被告名義分別匯至丙○○之配偶甲○○之
    妹高光楣於世華銀行仁愛辦事處帳戶（十二萬四千八百四十四元），及孫佩芳於
    合作金庫忠孝支庫帳戶（二萬一千零九十二元），而據該匯款單所留匯款人電話
    「0000000」，經本院查明該電話之使用人為「宏泰綜合證券股份有限公
    司」，有上開匯款單影本、中華電信股份有限公司台灣北區電信分公司九十年六
    月十三日北行二字第90ｃ8202332號函在卷可稽，而甲○○不識被告，且與其妹
    高光楣提供上開世華銀行帳戶予丙○○作股票買賣用，業經甲○○到院證稱在卷
    （見本院九十年七月十二日訊問筆錄），參以匯款時丙○○已至宏泰公司上班之
    情，益證被告確實提供其帳戶予丙○○操作上開買賣金寶股票之用。
四、至被告辯稱：因小孩到新加坡受教育才到國外，不知有本案否則即刻回國云云乙
    節，經查，被告之子、女出生日期分別為：李孟嘉（七十七年十月十八日）、李
    芝妤（七十三年八月十一日），有渠等護照影本附卷可證（見原審卷第四七頁、
    第四九頁），於被告八十一年七月十六日出境往新加坡時，其子為八歲，其女為
    四歲，參以被告於八十一年七月十六日出境往新加坡之前，僅於七十八年四月間
    前往韓國、日本觀光，從未前往新加坡，有被告之入出境紀錄在卷可考（見偵查
    卷第八三頁），核與安排小孩出國就學前，多有先行前往了解國外環境之常情不
    合。而上開股票違約交割爆發時，被告尚未出境前往新加坡，其帳戶既然提供予
    丙○○操作買賣股票使用，於違約交割爆發時必然知悉，始倉促出境潛往新加坡
    ，況丙○○於原審自承前往新加坡尋找被告二次，只找到被告先生，未找到被告
    （見原審卷第一一五頁筆錄），以丙○○對於上開股票違約交割案尚須負擔賠償
    責任，其遠赴國外找被告，焉有未告知被告先生股票違約交割案？被告縱未見著
    丙○○，亦理當自其先生處得悉上開股票違約交割案，是被告上開辯詞，不足採
    信。從而證人陳政杰於本院證稱丙○○有到新加坡找被告未談到股票違約交割之
    事云云，亦難採為有利於被告之認定，附此敘明。綜上所述，被告明知丙○○欲
    操作買賣股票，猶前往宏泰公司開戶供其使用，並於違約交割事發後，倉促潛往
    新加坡藏躲，經通緝始於八十九年十月十二日到案，其有參與丙○○買受股票不
    履行交割義務罪，事證明確，犯行可以認定。
五、按對於在證券交易所上市之有價證券，在集中交易市場報價，業經有人承諾接受
    而不履行交割，足以影響市場秩序者，為證券交易法第一百五十五條第一項第一
    款所明文禁止，被告與丙○○、薛永裕等人違反該禁止規定不履行交割義務，且
    因而造成金寶股票股價大跌，自足以影響市場秩序，所為係犯同法第一百七十一
    條之罪。其利用不知情之宏泰公司、三和公司向集中交易市場下單，而犯上開之
    罪，為間接正犯（證券交易法第一百五十五條第二項之規定，係指於證券商營業
    之處所直接買進或賣出有價證券而言，與本案乃透過證券商名義向集中交易市場
    買賣有價證券之情形不同，無適用餘地，公訴人容有誤會，應予說明）。被告與
    丙○○、薛永裕有犯意聯絡及行為分擔，為共同正犯。證券交易法第一百七十一
    條雖於八十九年七月十九日修正公佈（二十一日生效），將原法定刑「處七年以
    下有期徒刑、拘役或科或併科二十五萬元以下罰金」修正為「處七年以下有期徒
    刑，得併科新台幣三百萬元以下罰金」，但比較新舊法，應以修正前規定之法定
    刑較有利於被告，依法應適用修正前之規定。原審以被告罪證明，予以論罪科刑
    ，固非無見，惟查，本案係被告提供帳戶予丙○○操作買賣股票使用，由丙○○
    居於主導地位，除與薛永裕有共同正犯外，尚與丙○○間有共同犯意聯絡，行為
    分擔，亦應論以共同正犯，原審未查，僅就與薛永裕論以共同正犯，尚有未合。
    被告上訴意旨否認犯行，雖無可採，然原判決既有可議之處，自應由本院撤銷改
    判。爰審酌被告之品性，犯罪之動機、目的、手段，所得之利益，違約交割之金
    額，所生證券信用交易之危害，暨犯後態度及其他一切情狀，量處如主文第二項
    所示之刑，以示懲儆。
六、公訴人雖未就被告於八十一年七月十日以薛永裕在宏泰證券所開立之帳戶，買入
    金寶股票三千一百張，卻違約交割部分起訴，但此部分與上開起訴而論處被告罪
    刑部份有接續犯單純一罪之關係，本院自得併予審理。又公訴人雖另認被告有意
    圖拉抬金寶股票價格，而連續以漲停價或接近漲停價買入鉅額金寶股票，未實際
    移轉所有權而偽做買賣，而炒作金寶股票云云；經查（一）於八十九年七月十九
    日修正公佈之證券交易法第一百五十五條，業將該條第一項第二款「在集中交易
    市場不移轉證券所有權而偽做賣賣」之規定刪除；（二）依我國集中交易市場交
    易制度，以時間、價格優先為原則，若欲最優先成交，則須以漲停價（買入時）
    或跌停價（賣出時）作為交易條件，當然此牽涉漲跌停有百分之七限制之交易制
    度及投資人之投資判斷問題，投資人如認為價格將上漲，可能持續大量以漲停價
    買進，價格將下跌，可能以跌停價持續大量賣出（買進或賣出，每筆均不得超過
    五百張），以達最優先成交，而成交買入或出脫股票，此時產生價量價揚，或價
    跌量增之情形，乃所在多見，尚不得因量增，則謂為炒作；被告與丙○○等以在
    宏泰證券帳戶所買入持有之金寶股票，其價格由八十一年六月二十九日每股三十
    八元五角，至八十一年七月九日之四十三元三角，漲幅約百分之十二，不過一支
    餘漲停板，殊難認有何違反證券市場之正常交易，況其等乃急於出脫持股，利用
    薛永裕帳戶對做而犯罪，何來炒作？此部分本應為免訴或無罪之諭知，但公訴人
    認此部分與上開論處被告罪刑部分有牽連犯之關係，茲不另為免訴或無罪之諭知
    ，附此敘明。
據上論斷，應依刑事訴訟法第三百六十九條第一項前段、第三百六十四條、第二百九
十九條第一項前段，修正前證券交易法第一百七十一條，刑法第十一條前段、第二條
第一項但書、第二十八條，判決如主文。
本案經檢察官劉永清到庭執行職務。
中      華      民      國      九十      年      十    月    三十      日
                              臺灣高等法院刑事第十三庭
                                  審判長法  官  蔡    燉
                                        法  官  黃  聰  明
                                        法  官  李  春  地
右正本證明與原本無異。
如不服本判決應於收受送達後十日內向本院提出上訴書狀，其未敘述上訴之理由者並
得於提起上訴後十日內向本院補提理由書（均須按他造當事人之人數附繕本）。
                                        書記官  王  忠  良
中    華    民    國     九十     年     十二       月       十一       日
附錄本判決論罪科刑法條：
修正前證券交易法第一百七十一條
違反第二十條第一項或第一百五十五條第一項、第二項之規定者，處七年以下有期徒
刑、拘役或科或併科二十五萬元以下罰金。


司法院資訊處製作；財團法人民間司法改革基金會備份。
